臺灣新竹地方法院刑事判決
110年度訴字第38號
公  訴  人  臺灣新竹地方檢察署檢察官
被      告  林鼎祥


上列被告因加重詐欺等案件，經檢察官提起公訴 （109年度偵字
第9603號），本院判決如下：
    主  文
林鼎祥犯三人以上共同冒用公務員名義詐欺取財未遂罪，處有期
徒刑拾月。緩刑肆年，緩刑期間付保護管束，並應於檢察官指定
之期間內向指定之政府機關、政府機構、行政法人、社區或其他
符合公益目的之機構或團體，提供貳佰小時之義務勞務。
扣案行動電話壹支（含門號○○○○○○○○○○號SIM卡壹張）沒收。
    事  實
壹、林鼎祥於民國109年8月15、16日間某日，透過詐騙集團組織
    成員「林俊旋」之介紹加入其所屬之詐騙集團組織，該集團
    為一以實施詐術為手段，具有牟利性之結構性犯罪組織，林
    鼎祥擔任集團內負責向被害人收取遭詐騙款項之取款車手，
    並與「林俊旋」議定可獲取贓款2％之報酬。林鼎祥即與「林
    俊旋」及該詐騙集團組織成員共同意圖為自己不法之所有，
    基於三人以上共同冒用公務員名義詐欺取財及參與犯罪組織
    之犯意聯絡，由該詐騙集團組織內身分不詳某成員於109年8
    月17日上午9時許冒用公務員名義致電徐鄒美妹，偽稱要處
    理交保之事，需再繳交64萬元，連同其提款卡放入包裹，將
    派員到府領取並帶到臺北地檢署保管云云。該詐騙集團組織
    成員「林俊旋」即於同日上午10時許駕駛車號000-0000號自
    小客車附載林鼎祥及該詐騙集團組織內某真實姓名年籍不詳
    、綽號「小六」之成年男子，至新竹縣○○鎮○○路○段000號7-
    11統一超商前，使林鼎祥下車後等待指示，林鼎祥再依該詐
    騙集團組織內身分不詳成員於同日下午1時許之電話指示，
    於同日下午2時許至新竹縣○○鎮○○路○段000巷00號向徐鄒美
    妹偽稱：「我是陳專員，有高層叫我向你拿東西，我會儘快
    將東西拿往臺北」欲向徐鄒美妹拿取贓款，惟因徐鄒美妹早
    已發覺有異而報警處理，為警埋伏後當場逮捕林鼎祥，徐鄒
    美妹因而未交付款項而未遂，並扣得林鼎祥所有與該詐騙集
    團組織成員聯繫之IPHONE7手機1支（含門號0000000000號SI
    M卡1張），循線查獲上情。
貳、案經徐鄒美妹訴由新竹縣政府警察局竹東分局報告臺灣新竹
    地方檢察署檢察官偵查後起訴。
    理  由
壹、證據能力部分：
一、按組織犯罪防制條例第12條第1項中段規定：「訊問證人之
    筆錄，以在檢察官或法官面前作成，並經踐行刑事訴訟法所
    定訊問證人之程序者為限，始得採為證據。」係以立法排除
    被告以外之人於警詢或檢察事務官調查中所為之陳述，得適
    用刑事訴訟法第159條之2、第159條之3及第159條之5之規定
    ，是證人於警詢時之陳述，於違反組織犯罪防制條例案件，
    即絕對不具有證據能力，自不得採為判決基礎。又上開組織
    犯罪防制條例第12條第1項規定，係排除一般證人於警詢陳
    述之證據能力之特別規定，然被告於警詢之陳述，對被告本
    身而言，則不在排除之列（最高法院102年度台上字第2653
    號、107年度台上字第3589號判決意旨參照）。是告訴人徐
    鄒美妹於警詢證述遭詐騙情節，依前揭規定及說明，於被告
    林鼎祥違反組織犯罪防制條例之罪名，即不具證據能力，不
    得採為認定被告犯組織犯罪防制條例部分罪名之證據，其餘
    所犯罪名則不受此限制。又就被告自己之警詢供述而言，則
    屬被告之供述，為法定證據方法之一，自不在組織犯罪防制
    條例第12條第1項規定之排除之列，除有不得作為證據之例
    外，自可在有補強證據之情況下，作為證明被告自己犯罪事
    實之證據。
二、至其餘被告所涉組織犯罪防制條例以外之罪，本案認定事實
    所引用之卷內被告以外之人於審判外之言詞或書面陳述，被
    告於本院準備程序時均就證據能力表示不爭執（見本院卷第
    65頁），於言詞辯論終結前亦未對該等證據之證據能力聲明
    異議，本院審酌前揭陳述作成時之情況，並無違法取證之瑕
    疵，亦認以之作為證據為適當，是本案有關被告以外之人於
    審判外之言詞或書面陳述等供述證據，依刑事訴訟法第159
    條之5第2項規定，自均得為證據。
貳、實體部分：
一、上開犯罪事實，業據被告於警詢、偵查、本院羈押訊問程序
    、準備程序及審判程序中均坦承不諱（見偵卷第17-20、21-
    22、41-42頁、本院聲羈卷第17-24頁、本院訴卷第35-38、5
    9-66、113頁），並據證人即告訴人徐鄒美妹於警詢時證述
    明確（見偵卷第11-12頁），復有證人徐鄒美妹指認被告之
    犯罪嫌疑人紀錄表及郵政存簿儲金簿封面及內頁翻拍照片、
    內政部警政署反詐騙諮詢專線紀錄紀錄表、被告指認「林俊
    旋」之犯罪嫌疑人紀錄表、車號000-0000號車輛詳細資料報
    表、新竹縣政府警察局竹東分局109年11月26日警員職務報
    告及被告手機鑑識結果、新竹縣政府警察局竹東分局搜索扣
    押筆錄、扣押物品目錄表、同意扣押筆錄、扣押物品收據、
    扣押物品照片在卷可佐（見偵卷第10、14、15、23-24、25-
    29、30、35、66-70頁），且有扣案被告所有與該詐騙集團
    組織成員聯繫之IPHONE7手機1支（含門號0000000000號SIM
    卡1張），足認被告上開任意性之自白與事實相符，堪以採
    信。綜上，本案事證明確，被告犯行洵堪認定，應依法論科
    。
二、法律適用：
㈠、核被告所為，係犯組織犯罪防制條例第3條第1項後段之參與
    犯罪組織罪、刑法第339條之4第2項、第1項第1款、第2款三
    人以上共同冒用公務員名義詐欺取財未遂罪。
㈡、按共同正犯之成立，祇須具有犯意之聯絡、行為之分擔，既
    不問犯罪動機起於何人，亦不必每一階段犯行均經參與。共
    同實行犯罪行為之人，在合同意思範圍內，各自分擔犯罪行
    為之一部，相互利用他人之行為，以達其犯罪之目的者，即
    應對於全部所發生之結果共同負責；且共同正犯不限於事前
    有協定，即僅於行為當時有共同犯意之聯絡者亦屬之，且表
    示之方法，不以明示通謀為必要，即相互間有默示之合致亦
    無不可（最高法院103年度台上字第2335號判決意旨參照）
    。本件被告雖未親自以事實欄所載詐騙手法訛詐告訴人徐鄒
    美妹，然其已知悉所前往收取之款項係該詐騙集團成員遂行
    詐欺取財犯罪所得，仍參與收取贓款之構成要件行為，最終
    目的即促使集團能夠順利完成詐欺取財犯行，且依被告所述
    ，其亦已先議定可分得一定比例報酬，顯係相互利用他人之
    行為，遂行犯罪目的，自應負共同正犯之責。是被告與「林
    俊旋」及某真實姓名年籍不詳、綽號「小六」之成年男子及
    渠等所屬之詐騙集團其他成員間，具有犯意聯絡及行為分擔
    ，應論以共同正犯。
㈢、另按組織犯罪防制條例係藉由防制組織型態之犯罪活動為手
    段，以達成維護社會秩序、保障人民權益之目的，乃於該條
    例第3條第1項前段與後段，分別對於「發起、主持、操縱、
    指揮」及「參與」犯罪組織者，依其情節不同而為處遇，行
    為人雖有其中一行為（如參與），不問其有否實施各該手段
    （如詐欺）之罪，均成立本罪。然在未經自首或有其他積極
    事實，足以證明其確已脫離或解散該組織之前，其違法行為
    ，仍繼續存在，即為行為之繼續，而屬單純一罪，至行為終
    了時，仍論為一罪。又刑法上一行為而觸犯數罪名之想像競
    合犯存在之目的，在於避免對於同一不法要素予以過度評價
    。自然意義之數行為，得否評價為法律概念之一行為，應就
    客觀構成要件行為之重合情形、主觀意思活動之內容、所侵
    害之法益與行為間之關連性等要素，視個案情節依社會通念
    加以判斷。刑法刪除牽連犯之規定後，原認屬方法目的或原
    因結果，得評價為牽連犯之二犯罪行為間，如具有局部之同
    一性，或其行為著手實行階段可認為同一者，得認與一行為
    觸犯數罪名之要件相侔，依想像競合犯論擬。倘其實行之二
    行為，無局部之重疊，行為著手實行階段亦有明顯區隔，依
    社會通念難認屬同一行為者，應予分論併罰。因而，行為人
    以一參與詐騙犯罪組織，並分工加重詐欺行為，同時觸犯參
    與犯罪組織罪及加重詐欺取財罪，雖其參與犯罪組織之時、
    地與加重詐欺取財之時、地，在自然意義上非完全一致，然
    二者仍有部分合致，且犯罪目的單一，依一般社會通念，認
    應評價為一罪方符合刑罰公平原則，應屬想像競合犯，如予
    數罪併罰，反有過度評價之疑，實與人民法律感情不相契合
    。本件被告所參與之詐騙集團，係屬三人以上，以實施詐欺
    為手段，具有持續性及牟利性之有結構性組織，而有成立組
    織犯罪防制條例第3條第l項之參與組織犯罪，與其所犯加重
    詐欺取財未遂罪成立想像競合犯，應從一重以加重詐欺未遂
    罪處斷。被告已著手於加重詐欺取財之實行而不遂，為未遂
    犯，爰依刑法第25條第2項規定，按既遂犯之刑減輕之。
㈣、又按犯組織犯罪防制條例第3條之罪，偵查及審判中均自白者
    ，減輕其刑。而按想像競合犯係一行為觸犯數罪名，行為人
    犯罪行為侵害數法益皆成立犯罪，僅因法律規定從一重處斷
    科刑，而成為科刑一罪而已，自應對行為人所犯各罪均予適
    度評價，始能對法益之侵害為正當之維護。因此法院於決定
    想像競合犯之處斷刑時，雖以其中最重罪名之法定刑作為裁
    量之準據，惟具體形成宣告刑時，亦應將輕罪之刑罰合併評
    價。基此，除非輕罪中最輕本刑有較重於重罪之最輕本刑，
    而應適用刑法第55條但書規定重罪科刑之封鎖作用，須以輕
    罪之最輕本刑形成處斷刑之情形以外，則輕罪之減輕其刑事
    由若未形成處斷刑之外部性界限，自得將之移入刑法第57條
    或第59條之科刑審酌事項內，列為是否酌量從輕量刑之考量
    因子。是法院倘依刑法第57條規定裁量宣告刑輕重時，一併
    具體審酌輕罪部分之量刑事由，應認其評價即已完足，尚無
    過度評價或評價不足之偏失（最高法院109年度台上字第393
    6號判決意旨參照）。查被告於偵查、本院準備程序、審理
    中就加入詐騙集團擔任車手乙節始終坦承不諱（見偵卷第41
    -42頁、本院聲羈卷第19-22頁、本院訴卷第61、113頁），
    堪認被告於偵查與審判中對所犯參與犯罪組織罪均坦承犯行
    ，本應依組織犯罪防制條例第8條第1項後段之規定減輕其刑
    ，雖因想像競合犯之關係而從一重之三人以上共同冒用公務
    員名義詐欺取財未遂罪處斷，上開輕罪之減輕其刑事由未形
    成處斷刑之外部性界限，然依前揭說明，仍應於依刑法第57
    條之規定量刑時，併予衡酌此部分減刑事由。
三、量刑審酌：爰以行為人之責任為基礎，審酌被告正值青年，
    教育程度為高中肄業，竟不思以正當途徑獲取財富，聽信他
    人之鼓動而為貪圖輕易獲得金錢之利誘，接受詐騙集團成員
    之指揮，擔任負責出面向被害人取款之車手工作，手段實有
    不該，且此種冒用公務員名義詐騙手法，造成人心惶惶，影
    響社會秩序及治安至深且鉅，所為本應予以非難，惟姑念其
    犯後知所悔悟而坦承犯行之犯後態度，並衡量其參與犯罪集
    團程度、時間非長，現從事人力派遣作業員工作，與父母、
    兄長同住之家庭生活狀況，另審酌告訴人本次（8月17日）
    尚未受有財物損失及公訴人具體求處有期徒刑10月至1年之
    刑度之意見等一切情狀，量處如主文所示之刑。
四、末查，被告未曾因故意犯罪受有期徒刑以上刑之宣告，有卷
    附臺灣高等法院被告前案紀錄表可佐，其因年輕氣盛、一時
    失慮偶罹刑典，犯後知所悔悟均坦承犯行，現並有正當穩定
    工作，信經此偵審程序與科刑之教訓，當知警惕戒慎而無再
    犯之虞，本院綜核各情，認其所受宣告之刑以暫不執行為適
    當，爰併予宣告緩刑4年，以啟自新。另本院為確保被告緩
    刑之宣告能收具體之成效，且期使被告確切明瞭其行為對社
    會所造成之危害，以培養正確法治觀念，並預防再犯，本院
    認亦應課予一定條件之緩刑負擔，令被告能從中深切記取教
    訓，爰依刑法第74條第2項第5款規定，諭知被告應向檢察官
    指定之政府機關、政府機構、行政法人、社區或其他符合公
    益目的之機構或團體，提供200小時之義務勞務，並依刑法
    第93條第1項第2款規定，諭知緩刑期內付保護管束，以觀後
    效。又此部分乃緩刑宣告附帶之條件，倘被告未遵循本院諭
    知之上開緩刑期間所定負擔，且情節重大者，足認原宣告之
    緩刑難收其預期效果，而有執行刑罰之必要者，檢察官得依
    同法第75條之1第1項第4款之規定，聲請撤銷本件緩刑之宣
    告，併此指明。
五、不予宣告強制工作之說明：按修正前組織犯罪防制條例，對
    發起、主持、操縱、指揮或參與集團性、常習性及脅迫性或
    暴力性犯罪組織者，應於刑後強制工作之規定，經司法院釋
    字第528號解釋尚不違憲。嗣該條例第2條第1項所稱之犯罪
    組織，經2次修正，已排除原有之「常習性」要件，另將實
    施詐欺手段之具有持續性或牟利性之有結構性組織，納入本
    條例適用範圍，並對參與犯罪組織之行為人，於第3條第1項
    後段但書規定「參與情節輕微者，得減輕或免除其刑」。惟
    同條第3項仍規定「應於刑之執行前，令入勞動場所，強制
    工作，其期間為3年」，而未依個案情節，區分行為人是否
    具有反社會的危險性及受教化矯治的必要性，一律宣付刑前
    強制工作3年。然則，衡諸該條例所規定之強制工作，性質
    上原係對於有犯罪習慣，或因遊蕩、懶惰成習而犯罪者，所
    為之處置，修正後該條例既已排除常習性要件，從而，本於
    法律合憲性解釋原則，依司法院釋字第471號關於行為人有
    無預防矯治其社會危險性之必要，及比例原則等與解釋意旨
    不相衝突之解釋方法，為目的性限縮，對犯該條例第3條第1
    項之參與犯罪組織罪者，視其行為之嚴重性、表現之危險性
    、對於未來行為之期待性，以及所採措施與預防矯治目的所
    需程度，於有預防矯治其社會危險性之必要，且符合比例原
    則之範圍內，由法院依該條例第3條第3項規定，一併宣告刑
    前強制工作（最高法院刑事大法庭108年度台上大字第2306
    號裁定意旨參照）。查本件被告參與犯罪組織之行為固值得
    非難，惟本院衡酌被告於該組織內，主要僅負責取款之車手
    工作，其在該組織內之重要性，仍不若其他發起、主持、操
    縱、指揮者，復酌以其尚屬年輕，本次犯行於被告未及向告
    訴人取款前，即為警當場查獲，被告本次犯行尚未獲利，且
    尚非其親自對告訴人實施詐騙，行為之嚴重性及表現之危險
    性非高，且其於加入該集團僅2、3日時間（8月15、16日至8
    月17日）即為警查獲，參與犯罪組織之期間甚短，復查無證
    據足認其為警查獲後，尚有相類犯行，自難僅憑其此次加重
    詐欺未遂犯行，遽認被告有犯罪習慣。至其因欠缺正確工作
    觀念而犯本案加重詐欺未遂犯行，改正其詐欺犯行之有效方
    法，應在於提供適當之更生教育及保護、就業機會及社會扶
    助等，並非僅有執行強制工作之保安處分一途，是依比例原
    則，並綜合其所表現之危險性及對其未來之期待性等情，應
    認對被告宣告有期徒刑之刑，已與其本案犯行之處罰相當，
    而足收懲儆之效，尚無對被告併予宣告強制工作以預防矯治
    其社會危險性之必要。
六、沒收部分：按供犯罪所用之物，屬於犯罪行為人者，得沒收
    之，刑法第38條第2項前段定有明文。扣案行動電話1支，為
    被告所有，且供本案犯罪聯繫使用，業據被告供明在卷（見
    本院卷第64頁），爰依上開規定宣告沒收。至扣案第三級毒
    品咖啡包殘渣袋1包，無證據證明與本案相關，亦非違禁物
    ，爰不予宣告沒收，附此敘明。
參、不另為無罪之諭知部分：
一、公訴意旨原雖認：被告林鼎祥就起訴書除本院認定前開犯罪
    事實（被告參與109年8月17日加重詐欺取財未遂犯行）以外
    之部分（即被告林鼎祥於109年8月14日加入詐騙集團組織，
    擔任該詐騙集團組織之車手職務，而參與109年8月14日詐騙
    告訴人徐鄒美妹30萬元之部分），亦係基於與該集團組織共
    犯間之犯意聯絡與行為分擔，應就全部行為（即告訴人徐鄒
    美妹於109年8月14日遭詐騙30萬元既遂部分及同年月17日被
    詐欺未遂部分）負共犯之責，因認被告就此亦涉犯組織犯罪
    防制條例第3條第1項後段之參與犯罪組織罪、刑法第339條
    之4第1項第1、2款加重詐欺取財罪嫌等語。
二、公訴人認被告涉犯上開罪嫌，係以被告之供述、告訴人徐鄒
    美妹之證述、內政部警政署反詐騙諮詢專線紀錄表、新竹縣
    政府警察局竹東分局搜索扣押筆錄、扣押物品目錄表等資為
    論據。
三、惟查，本案依檢察官所提之證據，除被告曾於偵查中供稱：
    伊大約於109年8月14日經「林俊旋」介紹加入該詐騙集團組
    織等語外，其餘起訴書原起訴被告共同參與該集團109年8月
    14日詐騙告訴人徐鄒美妹30萬元之部分，均無任何證據足以
    佐證，又縱為同一集團所為，亦無證據證明被告確實與該集
    團組織成員間有直接或間接之犯意聯絡或行為分擔，是此部
    分，自不足以證明被告犯罪。況公訴人亦當庭更正：被告本
    件參與犯罪之時點為109年8月15、16日間某日，就論罪法條
    部分亦更正為：加重詐欺取財未遂罪（見本院卷第108-109
    頁），惟該等部分若構成犯罪，因與前開經本院論罪科刑部
    分具有接續犯之實質上一罪之關係，爰不另為無罪之諭知。
據上論斷，應依刑事訴訟法第299條第1項前段，判決如主文。
本案經檢察官侯少卿提起公訴，檢察官邱宇謙到庭執行職務。
中　　華　　民　　國　　110 　年　　5　　月　　6 　　日
            刑事第九庭審判長法　官  黃沛文
　  　　　　　　　　　　　　法  官  李建慶
　                          法  官  卓怡君
以上正本證明與原本無異。
如不服本判決應於收受送達後20日內向本院提出上訴書狀，並應
敘述具體理由；其未敘述上訴理由者，應於上訴期間屆滿後20日
內向本院補提理由書（均須按他造當事人之人數附繕本）「切勿
逕送上級法院」。告訴人或被害人如對於本判決不服者，應具備
理由請求檢察官上訴，其上訴期間之計算係以檢察官收受判決正
本之日期為準。　　
中　　華　　民　　國　　110 　年　　5　　月　　6 　　日
                             書記官 胡家寧
附錄本判決論罪之法條：
中華民國第339條之4：
犯第339條詐欺罪而有下列情形之一者，處1年以上7年以下有期
徒刑，得併科100萬元以下罰金：
一、冒用政府機關或公務員名義犯之。
二、三人以上共同犯之。
三、以廣播電視、電子通訊、網際網路或其他媒體等傳播工具，
對公眾散布而犯之。
前項之未遂犯罰之。
組織犯罪條例第3條
發起、主持、操縱或指揮犯罪組織者，處3年以上10年以下有期
徒刑，得併科新臺幣1億元以下罰金；參與者，處6月以上5年以
下有期徒刑，得併科新臺幣1千萬元以下罰金。但參與情節輕微
者，得減輕或免除其刑。
具公務員或經選舉產生之公職人員之身分，犯前項之罪者，加重
其刑至二分之一。
犯第 1 項之罪者，應於刑之執行前，令入勞動場所，強制工作
，其期間為 3 年。
前項之強制工作，準用刑法第90條第2項但書、第3項及第98條第
2項、第3項規定。
以言語、舉動、文字或其他方法，明示或暗示其為犯罪組織之成
員，或與犯罪組織或其成員有關聯，而要求他人為下列行為之一
者，處3年以下有期徒刑，得併科新臺幣3百萬元以下罰金：
一、出售財產、商業組織之出資或股份或放棄經營權。
二、配合辦理都市更新重建之處理程序。
三、購買商品或支付勞務報酬。
四、履行債務或接受債務協商之內容。
前項犯罪組織，不以現存者為必要。
以第5項之行為，使人行無義務之事或妨害其行使權利者，亦
同。
第5項、第7項之未遂犯罰之。